【裁判字號】    95,上訴,418
【裁判日期】    950830
【裁判案由】    常業詐欺
【裁判全文】
臺灣高等法院臺南分院刑事判決  九十五年度上訴字第四一八號
上訴人  臺灣嘉義地方法院檢察署檢察官
被  告  丁○○
                  號之4
上列上訴人因被告常業詐欺案件，不服臺灣嘉義地方法院九十四
年度訴字第二五三號中華民國九十五年二月二十七日第一審判決
（起訴案號：臺灣嘉義地方法院檢察署九十四年度偵字第三０七
七號），提起上訴，本院判決如下：
    主    文
原判決關於丁○○部分撤銷。
丁○○連續幫助意圖為自己不法之所有，以詐術使人將本人之物
交付，處有期徒刑肆月，如易科罰金以佰元折算壹日。
    事    實
一、丁○○因缺錢花用，明知提供己有金融機構帳戶之存摺、密
    碼及金融卡得以換取現金，且能預見其提供之帳戶有遭他人
    利用作為詐騙工具之可能，竟仍不違其本意，而基於幫助詐
    欺之概括犯意，連續於如附表二所示之時、地，以如附表二
    所示之代價，分別將如附表二所示帳戶之存摺、金融卡及密
    碼販予如附表二所示之人，任其將上開存摺、密碼及提款卡
    等物交付「小陳」（售予許永昆部分）或真實姓名年籍不詳
    自稱「劉先生」之成年男子（下稱「劉先生」；售予劉俊宏
    部分）或其他真實姓名年籍不詳具有詐欺取財犯意者之手中
    ，作為遭詐欺者匯入款項及便於行騙者提領匯款使用。
二、而「小陳」、「劉先生」或其他真實姓名年籍不詳具有詐欺
    取財犯意者取得上開丁○○所提供之金融帳戶後，基於意圖
    為自己不法所有及詐欺取財之概括犯意，先後於如附表三所
    示之時間，以如附表三所示之方式，連續向如附表三所示之
    人行騙，致如附表三所示者陷於錯誤而依其指示匯款至丁○○所提供如附表二所示之金融機構帳戶內，而由「小陳」、
    「劉先生」或其他真實姓名年籍不詳具有詐欺取財犯意者提
    領一空。許永昆、丁○○以此方式幫助「小陳」、「劉先生
    」或其他真實姓名年籍不詳具有詐欺取財者實施詐欺取財行
    為。嗣因如附表三所示者發覺受騙，而報警查辦。丁○○於
    九十三年九月二十九日，為警循線通知到案而查獲；許永昆
    則於九十四年一月二十日下午一時十分許，在嘉義市○○路
    家樂福大賣場前，為警查獲，始知上情（許永昆業判處有期
    徒刑五月確定）。
三、案經乙○○、丙○○、甲○○訴由嘉義市警察局第二分局報
    請臺灣嘉義地方法院檢察署檢察官偵查起訴及移送併辦。
    理    由
一、上開事實，迭據被告丁○○警訊時、偵查中、原審及本院審
    理時坦承不諱（見一審卷(一)第五十九、七十五、九十九、一
    ０八、一０九、二三二頁、一審卷(二)第九十一、一００、一
    ０一頁、本院卷第七十四、七十五頁），核與證人即同案被
    告王三和、劉俊宏於警詢時、偵查中及原審審理時之證述情
    節，及證人即告訴人乙○○、丙○○、甲○○於警詢時之指
    訴情節相符，復有告訴人乙○○提出之自動櫃員機交易明細
    表及被害報告單各乙份、告訴人丙○○提出之臺北富邦銀行
    匯款委託單乙份、告訴人甲○○提出之郵政跨行匯款申請書
    二份、求才令影本乙份、搜索扣押筆錄、扣押物品收據、扣
    押物品目錄表、扣押物照片各乙份、被告丁○○於華僑銀行
    嘉義分行之開戶資料及客戶往來明細表乙份、中國信託銀行
    九十四年七月十八日中信銀集作字第94813228533號函（見
    一審卷(一)第一六七頁）、誠泰商業銀行嘉義分行九十四年七
    月二十日誠泰銀嘉義字第063號函（見一審卷(一)第一五０頁
    ）、合作金庫銀行北嘉義分行九十四年七月二十日合金北嘉
    字第0940003632號函、臺南區中小企業銀行九十四年七月二
    十二日（94）南銀總業字第3870號函、中國農民銀行嘉義分
    行九十四年七月二十日農嘉字第9404600025號函（見一審卷
    (一)第一四七頁）、中華郵政股份有限公司嘉義郵局九十四年
    七月二十六日嘉營字第0940100763號函（見一審卷(一)第一六
    三頁）所附之被告丁○○開戶資料暨各函附件之被告丁○○
    開戶資料及交易明細表、金融機構回應狀態（被告丁○○金
    融機構開戶查詢資料）各乙份附卷可稽，並有如附表四所示
    之物扣案可佐，足徵被告丁○○自白與事實相符。事證明確
    ，被告丁○○犯行堪以認定。
二、按行為後法律有變更者，適用行為時之法律。但行為後之法
    律有利於行為人者，適用最有利於行為人之法律，新刑法（
    九十四年二月二日公布，於九十五年七月一日施行）第二條
    第一項定有明文，故行為人實施犯罪行為後，法律有變更，
    依上開新刑法第二條第一項規定，原則上應適用行為時之法
    律，例外於新法較有利於行為人時，始適用新法，即採「從
    舊從輕原則」。惟基於罪刑法定原則及法律不溯及既往原則
    ，行為之處罰，以行為時之法律有明文規定者為限，必行為
    時與行為後之法律均有處罰之規定，始有新法第二條第一項
    之適用（最高法院九十五年度第八次刑事庭會議決議意旨參
    照），至新舊法孰重孰輕，應以其可罰性範圍及刑之重輕為
    主要比較對象。(1)關於連續犯規定：新刑法於九十五年七月
    一日施行已刪除原第五十六條連續犯之相關規定，則前開數
    行為，因係屬侵害數個個別不同之生命法益，自應以數個獨
    立罪論處，併合處罰後合併定其應執行刑。比較新舊刑法適
    用之結果，以修正前之舊刑法規定較有利於被告，依刑法第
    二條第一項前段規定，應適用修正前刑法第五十六條規定。
    (2)關於精神耗弱規定：舊刑法第十九條第二項規定：「精神
    耗弱人之行為，得減輕其刑。」新刑法第十九條則規定：「
    行為時因前項之原因，致其辨識行為違法或依其辨識而行為
    之能力，顯著減低者，得減輕其刑。」修正後之新刑法第十
    九條關於精神耗弱概念較舊刑法具體、狹隘，因舊刑法規定
    之精神耗弱概念範圍較大，比較新舊刑法適用之結果，以修
    正前之舊刑法規定較有利於被告，依刑法第二條第一項前段
    規定，應適用修正前刑法第十九條第二項規定。(3)關於刑法
    規定各罪法定刑有罰金刑者：原應適用罰金罰鍰提高標準條
    例第一條前段規定：「依法律應處罰金、罰鍰者，就其原定
    數額得提高為二倍至十倍。」於九十五年七月一日施行之刑
    法施行法第一條之一則規定：「中華民國九十四年一月七日
    刑法修正施行後，刑法分則編所定罰金之貨幣單位為新臺幣
    。九十四年一月七日刑法修正時，刑法分則編未修正之條文
    定有罰金者，自九十四年一月七日刑法修正施行後，就其所
    定數額高為三十倍。但七十二年六月二十六日至九十四年一
    月七日新增或修正之條文，就其所定數額提高為三倍。」以
    刑法第二百七十七條傷害罪為例，該條第一項規定：「傷害
    人之身體或健康者，處三年以下有期徒刑、拘役或一千元以
    下罰金。」罰金部分如依罰金罰鍰提高標準條例第一條前段
    規定，應為銀元二千元至一萬元（即新台幣六千元至三萬元
    ），如依刑法施行法第一條之一規定，為新台幣三萬元，比
    較適用結果，以適用罰金罰鍰提高標準條例第一條前段規定
    較為有利，依刑法第二條第一項規定應適用罰金罰鍰提高標
    準條例第一條前段規定。(4)關於易科罰金之規定：舊刑法第
    四十一條第一項前段規定：「犯最重本刑為五年以下有期徒
    刑以下之刑之罪，而受六個月以下有期徒刑或拘役之宣告，
    因身體、教育、職業、家庭之關係或其他正當事由，執行顯
    有困難者，得以一元以上三元以下折算一日，易科罰金。」
    又行為時之易科罰金折算標準，修正前罰金罰鍰提高標準條
    例第二條前段（現已刪除）規定，就其原定數額提高為一百
    倍折算一日，則本件行為時之易科罰金折算標準，應以銀元
    三百元折算一日，依現行法規所定貨幣單位折算新台幣條例
    第二條規定，經折算為新台幣後，應以新台幣九百元折算為
    一日。惟九十五年七月一日修正公布施行之刑法第四十一條
    第一項前段則規定：「犯最重本刑為五年以下有期徒刑以下
    之刑之罪，而受六個月以下有期徒刑或拘役之宣告者，得以
    新臺幣一千元、二千元或三千元折算一日，易科罰金。」比
    較修正前後之易科罰金折算標準，以九十五年七月一日修正
    公布施行前之規定，較有利於行為人，依刑法第二條第一項
    前段規定，適用修正前刑法第四十一條第一項前段規定，定
    其折算標準。
三、核被告丁○○所為，係犯刑法第三百三十九條第一項詐欺取
    財罪之幫助犯。公訴人起訴被告丁○○係犯刑法第三百四十
    條常業詐欺罪之幫助犯。惟按刑法所謂「常業」，指反覆以
    同種類行為為目的之社會活動之職業性犯罪而言。本案依被
    告之供述、告訴人之指訴、被告丁○○之開戶資料、交易明
    細表及告訴人出具之自動櫃員機交易明細表等證據，僅能證
    明取得被告丁○○帳戶之如附表二所示者或與其有詐欺取財
    犯意聯絡者，以如附表三所示之方式向各該告訴人詐欺取財
    ，尚無其他積極事證可資證明取得被告丁○○帳戶之真實姓
    名年籍不詳之成年人有恃該行為營生之客觀事實，自難論以
    上開正犯為常業犯，是起訴法條尚有未洽，應予變更起訴法
    條；被告丁○○如附表二編號一、編號六所示部分犯行，起
    訴意旨雖未論及，然與起訴書所載部分幫助詐欺犯行有連續
    犯之裁判上一罪關係，應為起訴效力所及，自得併予審判。
    被告丁○○如附表二所示各次販賣帳戶之幫助詐欺取財犯行
    ，時間緊接，所犯係構成要件相同之罪，為連續犯，應依修
    正前刑法第五十六條規定以一罪論，並加重其刑。又被告所
    犯上開幫助詐欺取財罪，為從犯，應依修正前刑法第三十條
    第二項之規定，按正犯之刑減輕之。被告丁○○經本院囑託
    行政院國軍退除役官兵輔導委員會嘉義榮民醫院鑑定其精神
    狀態結果：「由被告精神分析與心理測驗顯示，被告智力退
    化，僅達ＩＱ智商六十五分，認知功能退化，加上長期服用
    安眠與鎮靜藥物，思考遲滯，判斷力下降，符合精神耗弱程
    度。」，有該院九十五年七月二十一日嘉醫行字第０九五０
    ００四三七一號函附鑑定書可憑（見本院卷第五十五至五十
    九頁），應依修正前刑法第十九條第二項規定減輕其刑。另
    按共同正犯因相互間利用他人之行為，以遂行其犯意之實現
    ，而有責任共同原則之適用。惟幫助犯僅係對於犯罪構成要
    件以外行為為加工，並無共同犯罪之意思，自不適用該責任
    共同原則，公訴意旨認被告丁○○與許永昆二人間，應論以
    共同正犯，容有誤會，附此敘明。
四、原審予被告丁○○論罪科刑，固非無見。惟原判決認被告丁○○係成立連續幫助詐欺罪，郤於主文欄載「連續幫助連續
    」，洵有違誤；又被告丁○○精神狀態屬於精神耗弱程度，
    原判決未予審酌，委有不當；再者原判決未及比較新舊刑法
    規定，亦有未妥。查被告出賣七個帳戶與詐欺集團使用，原
    審只量處有期刑肆月，尚屬過輕，公訴人上訴意旨執此指摘
    原判決不當，固非無理由（再本院已依法傳訊告訴人丙○○
    到庭陳述意見，告訴人丙○○均未到庭，告訴人丙○○應難
    再以此加以指摘，應併予敘明）。惟且原判決既有上開可議
    ，自屬無法維持，應由本院撤銷改判之。爰審酌被告丁○○
    為圖小利，將金融機構帳戶存摺交予真實姓名、年籍不詳之
    人，供不法之徒詐欺他人財物，幫助詐欺者得以隱匿其真實
    身分，減少遭查獲之風險，且使警察機關追查真正幕後詐欺
    正犯憑添困擾，造成社會及金融秩序紊亂，及犯罪後坦承犯
    行之態度等一切情狀，於依精神耗弱之規定，減輕其刑後，
    仍量處有期徒刑四月，併諭知如易科罰金以三百元折算一日
    ，以資懲儆。而扣案如附表四所示之物（原審九十四年度保
    管檢字第三五三號二之一編號一至編號四），為同案被告許
    永昆所有，其中附表四編號一至編號三所示之物為本件幫助
    詐欺取財犯行所得之物，如附表四編號四所示之物則為供本
    件幫助詐欺取財犯行所用之物，均為原審判決於同案被告許
    永昆罪名項下依刑法第三十八條第一項第二款、第三款宣告
    沒收，併予敘明。至被告丁○○因交付「阿龍」、「小陳」
    、同案被告劉俊宏及姓名年籍不詳之成年男子如附表二所示
    帳戶之存摺、提款卡等物，雖係供犯罪所用之物，惟未經扣
    案，又非違禁物，乃不為沒收之諭知。
五、公訴意旨另以：被告丁○○基於使詐欺集團得以掩飾重大犯
    罪所得財物之犯意，被告丁○○將其所有如附表二所示之金
    融機構存摺、密碼及金融卡出賣予如附表二所示真實姓名年
    籍不詳姓名之成年人使用，作為轉帳之帳戶，藉以掩飾常業
    詐欺所得款項而使之不易追查，因嗣有如附表三所示之告訴
    人匯款至被告丁○○上開所出售之帳戶，並為詐欺集團人員
    提領一空，因認被告涉嫌刑法第三十條第一項前段、洗錢防
    制法第九條第一項之幫助洗錢罪嫌云云。惟按犯罪事實應依
    證據認定之，無證據不得認定其犯罪事實；不能證明被告犯
    罪者，應諭知無罪之判決，刑事訴訟法第一百五十四條第二
    項及同法第三百零一條第一項分別定有明文。次按洗錢行為
    係指行為人為掩飾或隱匿自己或他人「重大犯罪」所得財物
    或財產上之利益，或行為人收受、搬運、寄藏、故買或牙保
    他人因重大犯罪所得財物或財產上之利益，洗錢防制法第二
    條規定甚明。故洗錢防制法之制定，旨在規範特定「重大犯
    罪」不法所得之資金或財產，藉由洗錢行為，諸如經由各種
    金融機關或其他交易管道，轉換成為合法來源之資金或財產
    ，以切斷資金與當初犯罪行為之關連性，俾便於隱匿其犯罪
    行為或該資金不法來源或本質，以逃避追訴、處罰。是該法
    之制定背景，主要係針對預防鉅額贓款，經由洗錢行為轉變
    為合法來源，造成資金流向之中斷，使偵查機關無法藉由資
    金之流向，追查不法前行為之犯罪行為人，足見其所保護之
    法益為國家對特定重大犯罪之追訴及處罰；至對於不法之前
    行為其所侵害之一般法益，則因已有該當各行為之構成要件
    加以保護，自非洗錢防制法所欲規範之對象。查本件取得被
    告丁○○所販賣之金融機構帳戶真實姓名、年籍不詳之成年
    人，固以如附表三所示之方式向如附表三所示之告訴人詐欺
    取財，然尚無其他積極事證可資證明取得帳戶之真實姓名、
    年籍不詳之成年人有恃該行為營生之客觀事實，故難論以上
    開正犯為常業犯，而無由認定其構成「常業詐欺罪」，業如
    上述。準此，本件詐欺取財之正犯所構成之犯罪則非洗錢防
    制法第三條所定之「重大犯罪」，是其行為顯與洗錢防制法
    第二條第一款所稱「洗錢」之構成要件並不該當，而被告二
    人縱有幫助正犯實施詐欺取財犯行之行為，亦不構成同法第
    九條第一款洗錢罪之幫助犯。惟公訴人認此部分犯行與其所
    起訴之犯行，有想像競合犯之裁判上一罪關係，乃不另為無
    罪之諭知，附此敘明。
據上論斷，應依刑事訴訟法第三百六十九條第一項前段、第三百
六十四條、第二百九十九條第一項前段、第三百條，刑法第二條
第一項前段、第三百三十九條第一項、第三十條第二項、修正前
刑法第五十六條、第十九條第二項、第四十一條第一項前段，罰
金罰鍰提高標準條例第一條前段、第二條，判決如主文。
本案經檢察官江守權到庭執行職務。
中    華    民    國    95    年    8     月    30    日
            刑事第一庭審判長法官  黃  崑  宗
                            法官  王  明  宏
                            法官  蔡  長  林
以上正本證明與原本無異。
檢察官如不服本判決應於收受本判決後十日內向本院提出上訴書
，其未敘述上訴理由者並得於提起上訴後十日內向本院補提理由
書。
被告不得上訴。
                          書記官  李  培  薇
中    華    民    國    95    年    8     月    31    日
附錄本案論罪科刑法條全文：
中華民國刑法第三百三十九條第一項 (普通詐欺罪)：
  意圖為自己或第三人不法之所有，以詐術使人將本人或第三人
之物交付者，處五年以下有期徒刑、拘役或科或併科一千元以下
罰金。
附表一：
┌─┬─┬──────┬─────┬─────┬───┐
│編│戶│收        購│收      購│收      購│收  購│
│號│名│帳        號│時      間│地      點│金  額│
├─┼─┼──────┼─────┼─────┼───┤
│一│羅│水上郵局0051│94年1月12 │嘉義縣水上│新臺幣│
│  │元│0000000000號│日23時許  │鄉水上農會│1000元│
│  │隆│            │          │前        │      │
├─┼─┼──────┼─────┼─────┼───┤
│二│何│頭橋郵局0051│94年1月19 │嘉義縣民雄│新臺幣│
│  │銘│0000000000號│日13時許  │鄉頭橋郵局│2000元│
│  │詮│            │          │前        │      │
└─┴─┴──────┴─────┴─────┴───┘
附表二：
┌─┬─┬──────┬─────┬─────┬───┬──┐
│編│戶│出        售│出      售│出      售│出  售│出售│
│號│名│帳        號│時      間│地      點│金  額│對象│
├─┼─┼──────┼─────┼─────┼───┼──┤
│  │羅│中國農民銀行│93年9月21 │嘉義市西區│新臺幣│綽號│
│一│元│嘉義分行    │日15時許  │大統路與玉│500元 │「阿│
│  │隆│            │          │康路口    │      │龍」│
│  │  │            │          │          │      │之成│
│  │  │            │          │          │      │年男│
│  │  │            │          │          │      │子  │
├─┼─┼──────┼─────┼─────┼───┼──┤
│二│羅│中國信託銀行│93年9月23 │嘉義縣水上│新臺幣│劉  │
│  │元│嘉義分行0825│日某時許  │交流道    │2500元│俊  │
│  │隆│00000000號  │          │          │      │宏  │
├─┼─┼──────┼─────┼─────┼───┼──┤
│三│羅│誠泰銀行嘉義│93年9月23 │嘉義縣水上│新臺幣│劉  │
│  │元│分行00000000│日某時許  │交流道    │1500元│俊  │
│  │隆│00000000號  │          │          │      │宏  │
├─┼─┼──────┼─────┼─────┼───┼──┤
│四│羅│合作金庫北嘉│93年9月25 │嘉義市「興│新臺幣│劉  │
│  │元│義分行152087│日13時許  │嘉公園」  │1000元│俊  │
│  │隆│0000000號   │          │          │      │宏  │
├─┼─┼──────┼─────┼─────┼───┼──┤
│五│羅│臺南中小企業│93年9月25 │嘉義市「興│新臺幣│劉  │
│  │元│銀行嘉義分行│日13時許  │嘉公園」  │1000元│俊  │
│  │隆│000000000000│          │          │      │宏  │
│  │  │0號         │          │          │      │    │
├─┼─┼──────┼─────┼─────┼───┼──┤
│六│羅│華僑銀行嘉義│93年10月6 │嘉義市某不│新臺幣│真實│
│  │元│分行00000000│日某時    │詳處所    │2000元│姓名│
│  │隆│154232號    │          │          │      │年籍│
│  │  │            │          │          │      │不詳│
│  │  │            │          │          │      │成年│
│  │  │            │          │          │      │男子│
├─┼─┼──────┼─────┼─────┼───┼──┤
│七│羅│水上郵局0051│94年1月12 │嘉義縣水上│新臺幣│許  │
│  │元│0000000000號│日23時許  │鄉水上農會│1000元│永  │
│  │隆│            │          │前        │      │昆  │
└─┴─┴──────┴─────┴─────┴───┴──┘
附表三：
┌──┬───┬───────────────────┐
│編號│被害人│詐騙手法（含時間、地點）、金額及帳戶  │
├──┼───┼───────────────────┤
│ 一 │乙○○│94年1月18日某時許，以電話向乙○○佯稱 │
│    │      │援交需要先匯款，使乙○○陷於錯誤至嘉義│
│    │      │市○區○○里○○○路輔仁中學前第一銀行│
│    │      │之自動櫃員機依詐騙者電話指示，而於同日│
│    │      │5時47分許，誤把自己金融存簿之74,321元 │
│    │      │，轉帳匯至如附表二編號七所示帳戶內。  │
├──┼───┼───────────────────┤
│ 二 │丙○○│94年2月21日10時許，以電話向丙○○佯稱 │
│    │      │為其弟弟，亟需8萬元急用，使丙○○陷於 │
│    │      │錯誤，因而於同日13時30分許至臺北銀行天│
│    │      │母分行以電匯方式，匯款8萬元至如附表二 │
│    │      │編號六所示帳戶內。                    │
├──┼───┼───────────────────┤
│ 三 │甲○○│94年2月22日13時許，以電話向甲○○佯稱 │
│    │      │為其兒子，因支票到期亟需10萬支付，使李│
│    │      │榮一陷於錯誤，因而於同日某時至高雄縣大│
│    │      │樹鄉○○街郵局匯款10萬元至如附表二編號│
│    │      │六所示帳戶內。                        │
└──┴───┴───────────────────┘
附表四：（本院九十四年度保管檢字第三五三號二之一編號一至
           編號四）
┌──┬───────────┬───────────┐
│編號│物    品     名     稱│備                  註│
├──┼───────────┼───────────┤
│一  │何銘詮郵局存摺一本    │                      │
├──┼───────────┼───────────┤
│二  │何銘詮郵局金融卡一張  │                      │
├──┼───────────┼───────────┤
│三  │郵局自動櫃員機交易明細│                      │
│    │表一張                │                      │
├──┼───────────┼───────────┤
│四  │行動電話二支          │                      │
└──┴───────────┴───────────┘


司法院資訊處製作；財團法人民間司法改革基金會備份。
